【裁判字號】    88,簡上,130
【裁判日期】    890125
【裁判案由】    給付票款
【裁判全文】
臺灣桃園地方法院民事判決  八十八年度簡上字第一三○號
    上  訴  人  丁  ○
    訴訟代理人  丙○○
    被  上訴人  乙○○○
    訴訟代理人  甲○○
右當事人間請求給付票款事件，上訴人對於中華民國本院八十八年四月二十七日桃園
簡易庭八十八年度桃簡字第四○一號第一審判決提起上訴，本院判決如左：
    主  文
原判決廢棄。
被上訴人在第一審簡易之訴駁回。
第一、二審訴訟費用由被上訴人負擔。
    事  實
甲、上訴人方面：
    一、聲明：如主文所示。
    二、陳述：除與原審判決所載相同茲予引用外，補稱：
        (一)被上訴人主張持有上訴人所簽發，付款人泛亞商業銀行桃園分行、發票日
          民國八十七年六月三十日、票號ＰＡ0000000號、面額新台幣 (下
          同) 四十六萬八千元之支票乙紙，惟查被上訴人於原審聲稱上揭支票係因
          訴外人廖菜燕自背書人郭碧玉處取得，並持向被上訴人借貸金錢，而持有
          系爭支票，惟被上訴人取得系爭支票係出於惡意  (即知情)，故而依票據
          法第十三條及第十四條之規定，自不得享有票據上之權利，蓋被上訴人明
          知系爭支票係訴外人廖菜燕持向其調借現金，故而被上訴人要求當時頗具
          資力之郭碧玉背書於後，始欲出借借款，惟嗣因郭碧玉腦癌逝世，致其原
          應向廖菜燕及郭碧玉請求之系爭票據票款，轉向上訴人主張，據此依郭碧
          玉於支票後背書，足稽被上訴人取得系爭支票並非善意  (即知悉上情)，
          詎原審就上情卻疏未審究，即遽為不利上訴之心証，於法自有違誤。
        (二)被上訴人所持有系爭支票係於八十七年六月三十日  (即發票日期)退票，
          被上訴人竟於同年八月十日委託不詳姓名男子以本件支票向上訴人索討票
          款，經上訴人以十萬元交付該名男子後，經該不詳姓名男子交付系爭支票
          ，故而系爭支票係由上訴人所持有，據此被上訴人早已就系爭支票以十萬
          元換交予上訴人，據此自明被上訴人主張系爭支票票款顯無依據。而被上
          訴人既已委託該不詳姓名之男子以十萬元現款返還支票予上訴人，嗣竟再
          持系爭支票影本向鈞院申請對上訴人核發支付命令，自有未洽。而証人郭
          明裕、蕭至誠二人已証實本件支票確由被上訴人委託不詳姓名男子於同年
          八月十日向上訴人索討票款，嗣後在上訴人所設立公司處以十萬元交付該
          不詳男子並換回支票，是被上訴人於鈞院審理期間均矢口否認有委託該名
          不詳男子前去索討票款，且聲稱前揭系爭支票乃被上訴人所遺失並非實在
          ，被上訴人實係先行委託他人向上訴人索討票款，於八十七年十月二十一
          日再持上揭支票影本至鈞院辦理聲請支付命令，再於八十七年十一月二十
          四日至銀行聲請該支票遺失。
    三、證據：除援用原審所提證據外，另聲請傳訊證人郭明裕、蕭至誠，且援用其
              二人證言。
乙、被上訴人方面：
    一、聲明：求為判決：駁回上訴。
    二、陳述：除與原判決所載相同茲予引用外，補稱：
        (一)按票據債務人不得以自己與發票人或執票人之前手間所存抗辯事由對抗執
          票人，票據法第十三條定有明文。查被上訴人所持有系爭支票乃訴外人廖
          菜燕所交付，並非上訴人直接所交付，而上訴人為何交付系爭支票予訴外
          人廖蔡燕，及上訴人與訴外人廖菜燕間是否存有抗辯事由？被上訴人殊不
          知情，即被上訴人僅為善意之執票人，依上揭法條規定，縱然上訴人與訴
          外人廖蔡燕間存有抗辯事由，亦不得對抗善意之執票人即被上訴人。從而
          系爭支票既然為上訴人所簽發，上訴人自應負給付票款之責，即被上訴人
          否認上訴人主張被上訴人為惡意執票人。
        (二)其次，被上訴人乃於嗣後始得知上訴人為何簽發系爭支票予訴外人廖蔡燕
          ，其因訴外人廖蔡燕、郭明恆夫妻財務困難，郭明恆之姐郭碧玉欲幫忙廖
          蔡燕度過難關，因此郭碧玉提出七百萬元解決其家人之困境，其中二百零
          一萬九千二百元係支付「付阿姑之票款」，即係上訴人所開具支票交予訴
          外人廖菜燕，再由廖蔡燕交予廖蔡燕之阿姑即被上訴人，而上訴人與訴外
          人郭美慧（協議書上所載處理金錢之人）乃屬夫妻，因此上訴人開出支票
          並給付票款，唯上訴人竟使系爭支票退票，拒付票款，實屬無理由並涉侵
          占。上訴人所開具之四張支票分別為付款人均為泛亞銀行、票載發票日八
          十六年六月三十日、八十六年十二月三十一日、八十七年六月三十日、八
          十七年十二月三十一日，面額各為四二四、八○○元，四四六、四○○元
          ，四六八、○○○元，六八○、○○○元等，合計為二、○一九、二○○
          元，上述四張為被上訴人所持有，其中八十六年到期之二張支票均兌現給
          付，但八十七年到期之支票（含系爭支票）則陸續退票。而關於面額六十
          八萬元之支票退票，被上訴人向上訴人請求給付票款事件，亦經鈞院判決
          被上訴人勝訴在案（見證二），前揭事實被上訴人取得系爭支票並不知情
          ，而於上訴人所開具之支票退票後始得知。從而，上訴人與訴外人廖菜燕
          間縱有抗辯事由，亦不得對抗善意之執票人即被上訴人。
        (三)上訴人另主張被上訴人於八十七年八月十日委託不詳姓名男子持系爭支票
          用十萬元換回支票交予上訴人云云，被上訴人否認上訴人之主張因被上訴
          人從未委託他人或自行持系爭支票以十萬元換回而將支票交予上訴人，而
          是被上訴人將系爭支票遺失並已辦理掛失止付等手續，關於上述主張亦經
          上訴人向鈞院檢察署提出告訴，經鈞院檢察署為不起訴處分，並經台灣高
          等法院檢察署駁回上訴人之再議確定在案，故上訴人之主張乃無理由。再
          者上訴人另主張系爭支票並無退票理由單云云顯屬無稽，因依前述台灣高
          等法院檢察署八十八議字第二一一六號處分書第四點劃線部份足悉上訴人
          已有退票理由單，惟上訴人竟向鈞院虛稱無退票理由單，其意無非欲誣陷
          被上訴人於罪，是上訴人依法自應給付票款。
    三、證據：除援用原審所提之證據外，補提協議書、本院桃園簡易庭八十八年桃
              簡字八七四號民事判決、台灣桃園地方法院檢察署八十八年度偵字第
              七○四三號不起訴處分書、台灣高等法院檢察署八十八年度議字第二
              一一六號處分書影本各一件為證。
    理  由
一、本件被上訴人起訴主張：其持有上訴人所簽發，付款人為泛亞商業銀行桃園分行
    、發票日為八十七年六月三十日、票號ＰＡ0000000號、面額四十六萬八
    千元之支票一紙，詎於提示後遭退票，爰本於票據關係請求判決上訴人給付票款
    等語。上訴人則以：系爭支票已由上訴人以十萬元代價自不詳姓名人士手上換回
    ，被上訴人未持有支票原本即不得主張票據上之權利，又被上訴人取得支票係惡
    意取得，依票據法第十三條及第十四條之規定，被上訴人亦不得享有票據上之權
    利，是被上訴人請求給付票款並無理由等語資為抗辯。
二、被上訴人主張伊原持有上訴人所簽發，付款人為泛亞商業銀行桃園分行、發票日
    為八十七年六月三十日、票號ＰＡ0000000號、面額四十六萬八千元之支
    票一紙，於提示後遭退票，被上訴人先於八十七年十月二十一日以支票影本向本
    院聲請核發支付命令，嗣再於同年十一月二十四日以支票已遺失向付款人辦理掛
    失止付手續，而目前系爭支票之原本係由上訴人所持有之事實，為兩造所不爭執
    ，並經上訴人提出支票原本一紙為證。
三、按票據為完全有價證券、提示證券及返還證券，因票據之權利以票據存在為前提
    ，欲行使票據上之權利，必須占有票據並提示票據，即行使票據上所載之權利時
    以占有票據為絕對必要，執票人之請求付款，需提出票據原本，權利人如喪失票
    據之占有，自不能行使票據上權利，又執票人須交出票據，始能受領票面金額之
    給付，否則票據債務人對於善意第三人則有再度付款之虞，故依此性質為返還證
    券。經查本件支票之原本已由上訴人所持有，不論上訴人係經由何種程序或以如
    何之代價取回票據，被上訴人已非持有票據之人，難認其仍得行使票據上之權利
    。
四、綜上所述，上訴人抗辯其毋庸給付本件票款洵屬正當，從而被上訴人本於票據關
    係請求上訴人給付四十六萬八千元為無理由，不應准許。原審判命上訴人給付四
    十六萬八千元，及自付款提示日即八十七年六月三十日起至清償日止，按年息百
    分之六計算之遲延利息，並依職權宣告假執行自有未洽。上訴意旨指摘原判決不
    當，求予廢棄改判，為有理由，自應由本院予以廢棄改判如主文第二項所示。
五、據上論結，本件上訴為有理由，依民事訴訟法第四百三十六條之一第三項、第四
    百五十條、第七十八條判決如主文。
中      華      民      國    八十九    年      一      月    二十五    日
                            臺灣桃園地方法院民事第一庭
~B審判長法官  陳添喜
~B法      官  徐培元
~B法      官  郭琇玲
右為正本係照原本作成。
不得抗告。
中      華      民      國    八十九    年      一      月    二十五    日
~B法院書記官  張淑美


司法院資訊處製作；財團法人民間司法改革基金會備份。
